【裁判字號】    96,家上,317
【裁判日期】    970415
【裁判案由】    離婚
【裁判全文】
臺灣高等法院民事判決                 96年度家上字第317號
上  訴  人  甲○○
被  上訴人  乙○○
上列當事人間因離婚事件，上訴人對於中華民國96年9月14日臺
灣板橋地方法院96年度婚字第98號第一審判決提起上訴，本院於
97年4月1日言詞辯論終結，判決如下：
    主  文
上訴駁回。
第二審訴訟費用由上訴人負擔。
    事實及理由
一、被上訴人起訴主張：兩造於民國（下同）94年4月10日結婚
    ，並育有一未成年子女丙○○（○○年○○月○○日生）。上訴人
    婚後即向被上訴人要錢或拿支票借錢週轉，被上訴人方知上
    訴人積欠卡債近新臺幣（下同）3至4百萬元，惟上訴人於婚
    前並未告知，如此欺暪在先之婚姻，實令被上訴人感到害怕
    。又上訴人所從事者為接廣告案之工作，收入不穩定，且為
    還卡債亦無餘錢照顧家庭，因此都是被上訴人支應生活費用
    ，被上訴人尚且為幫助上訴人解決卡債問題，亦曾借120 萬
    元予上訴人，由上訴人簽發本金連同利息共60張，每張票面
    金額為3萬3,000元本票予被上訴人，言明分5年償還，然上
    訴人均未償還。又被上訴人常接到討債公司的電話，就連電
    信公司也來函催討上訴人未付之電話費用，被上訴人曾勸上
    訴人應徵正常上下班之工作，才有辦法還債，上訴人不肯，
    隨即翻臉動手，致被上訴人受傷多次。嗣上訴人雖表示懺悔
    ，並承諾願找固定工作，然事後仍舊我行我素，不願正常工
    作，以分擔家計，且又有外遇對象。至此被上訴人已死心，
    不願再和上訴人維持婚姻，兩造婚姻既已發生重大破綻，而
    無維持必要，爰依民法第1052條第1項第3款、第5款及同條
    第2項規定，請求判准與上訴人離婚，並由被上訴人行使負
    擔丙○○之權利義務等情。原審判准兩造離婚，對於兩造所
    生未成年子女丙○○權利義務之行使或負擔由被上訴人任之
    。上訴人不服，提起上訴，被上訴人對上訴人之上訴，則聲
    明：(一)上訴駁回；(二)訴訟費用由上訴人負擔。
二、上訴人則以：伊自行接案營業所收取之貨款均為支票，係被
    上訴人主動表示要賺取票貼利息，始持支票向被上訴人票貼
    。又上訴人所欠銀行卡債，大約240萬元左右，乃因自己欠
    缺金錢管理導致，且社會經濟不同以往，業務萎縮，但仍夠
    支付卡債及全家基本開銷，無須被上訴人支付任何費用。反
    之，被上訴人竟開口要求每月4萬元之生活費，並非合理。
    至於上訴人向被上訴人商借120萬元，共分60張之每張票面
    金額為3萬3,000元分部分，實為被上訴人為賺取利息之故，
    且其中1萬3,000元係為家用，2萬元償還債務，但被上訴人
    始終未將1萬3,000元支應於家用。又上訴人於96年3月之電
    信費用已繳納，且上訴人傳簡訊之對象乃國中同學，只是相
    互關心、勉勵，並無外遇之情事。反觀被上訴人於結婚2星
    期後，即經常藉故回娘家處理事情，甚至半年多前索性未回
    夫家，上訴人好言相勸，被上訴人均置之不理。再者，上訴
    人從未打過被上訴人，是因為被上訴人每次生氣就會摔東西
    ，上訴人為了阻擋，所以被上訴人才會受傷。近來，被上訴
    人依然不願回家，亦不准上訴人帶小孩回家，被上訴人亦常
    留小孩獨自1人在娘家，而出外辦事，其對小孩顯然疏於照
    料等語，資為抗辯，並上訴聲明：(一)原判決廢棄；(二)被上訴
    人在第一審之訴駁回；(三)訴訟費用由被上訴人負擔。
三、兩造不爭之事實：
    (一)兩造為夫妻關係，並育有一未成年子女丙○○。
    (二)上訴人曾向上訴人借款120萬元，連同本金利息共簽發60
      張，面額各為3萬3,000元之本票予被上訴人，業經被上訴
      人提出由上訴人簽立之借據影本及本票影本為證。
四、兩造爭執要旨：(一)上訴人之行為是否構成民法第1052條第1
    項第3款、第5款之離婚事由？(二)本件兩造間是否有民法第
    1052條第2項之離婚事由？(三)兩造所生之子女丙○○權利義
    務之行使由上訴人任之或被上訴人任之較為適當？茲分述之
    ：
    (一)上訴人之行為尚不構成民法第1052條第1項第3款、第5款
      之離婚事由：
      1.查被上訴人主張上訴人積欠大筆卡債，婚後第1個月即
        向被上訴人借款7萬元，家庭生活費用均是被上訴人支
        付，上訴人一直向被上訴人拿錢，被上訴人曾借120萬
        元予上訴人，上訴人並簽發60張之每張票面金額為
        33,000 元本票予被上訴人，言明分5年償還，然上訴人
        均未償還，上訴人並積欠電信費用及小孩之健保費等情
        ，上訴人固自承尚積欠銀行卡債240萬元、向被上訴人
        借7萬元、簽發60張本票及尚欠健保費之事，惟以前詞
        置辯，查，有關上訴人曾向上訴人借款120萬元，連同
        本金利息共簽發60張面額各為33,000元之本票予被上訴
        人之事，業經被上訴人提出由上訴人簽立之借據影本及
        本票影本為證，（見原審卷第95-106頁）且上訴人亦曾
        於其對被上訴人所提通常保護令案中審理中承稱：我有
        欠相對人（即被上訴人）錢，我有簽本票，且時間還沒
        有到期，相對人就跟我吵鬧要錢等語（見臺灣基隆地方
        法院95年家護字第75號案卷之95年6月7日訊問筆錄）；
        另上訴人積欠95年5月至96年5月之健保費、滯納金共
        19,036元，及遠傳電信公司96年2月份電信費用5,956元
        部分，亦有被上訴人所提中央健康保險局保險費暨滯納
        金繳款單影本、全民健康保險投保單位欠費明細表、96
        年2月份電信費用繳款書影本為證（見同前卷第119-133
        頁），雖上訴人亦提出電信費帳單辯稱96年2月份電信
        費用已經繳納云云，然依該電信費用繳款書及電信費帳
        單所示，上訴人雖已繳納當月新增之電信費用2,160元
        ，仍舊積欠前期累積之電信費用3,796元，並未完全結
        清其電信債務；又證人即被上訴人母親丁○○亦證稱
        ：（問：上訴人在婚後有無跟被上訴人借錢？）有，常
        常為了我女兒借錢，沒有錢借他，就會打她等語，是以
        姑不論證人丁○○○所證是否屬實，然上訴人尚欠銀行
        卡債240 萬元、被上訴人198萬元（即33000×60）之借
        款債務、3,796元之電信債務及19,036元健保費債務，
        經濟陷入窘境，應堪認定。至被上訴人主張上訴人未曾
        支付家庭生活費用部分，則為上訴人所否認，辯稱：很
        多東西是伊出錢，有些東西是被上訴人出的等語，並提
        出醫療費用收據影本等件為證，被上訴人亦承稱：上訴
        人所提單據，是上訴人所支出沒錯，但那是結婚之初的
        事情等語，是以被上訴人主張上訴人未曾支付家庭生活
        費用云云，尚難信實。
      2.又被上訴人主張只要上訴人不順其意，即翻臉動手，致
        被上訴人受傷多次，並曾於95年5月10日及95年6月22日
        毆打被上訴人成傷等語，亦據被上訴人提出驗傷診斷書
        影本2紙為證（見原審卷第11、12頁），並有證人丁○
        ○○證稱：兩造時常吵架，上訴人時常會對被上訴人施
        暴，被上訴人全身都會是傷，我就叫被上訴人不要跟上
        訴人同住，回娘家住。我在我家曾經看過上訴人打過被
        上訴人1次，那次是上訴人來找被上訴人，兩個人講一
        講後，上訴人就出手打被上訴人。其他都是聽我女兒講
        的，但是每次都是受傷之後我女兒回家，我才知道等語
        ，上訴人則提出由其聲請之臺灣基隆地方法院95年度家
        護字第75號通常保護令影本為反證，而經原審法院調取
        該保護令案卷所附上訴人之驗傷診斷書，可知上訴人亦
        曾於95年2月4日、同年5月16日、同年5月17日，受有咬
        傷、身體多處瘀傷、抓傷、擦傷之傷害，則衡以被上訴
        人前開於95年5月中旬及6月22日，亦分別受有臉部擦傷
        、四肢多處瘀傷等傷害之情，顯然兩造平日除相處不睦
        多有爭執外，更有互為肢體衝突之行為，兩造未能在互
        信互愛之基礎上互相容忍退讓，對於彼此衝突之發生自
        均難辭其責，尚難認被上訴人因此即受有上訴人不堪同
        居之虐待。
      3.至於被上訴人所主張上訴人外遇乙節，雖有上訴人所傳
        「我親愛的無緣老婆」、「雖然我已結婚對你的愛永不
        變」之簡訊照片為證，然此等簡訊內容充其量僅能證明
        上訴人之言語並非妥當，並無法遽為認定上訴人即與他
        人有婚外情，該部分亦與不堪同居之虐待、惡意遺棄無
        關，是被上訴人此部分主張，尚難信實。
      4.末查上訴人辯稱被上訴人婚後，即經常借故回台北娘家
        ，至半年多前即未再回夫家，上訴人因此曾向法院聲請
        調解被上訴人應履行同居義務等語，亦經原審調取上訴
        人請求被上訴人履行同居義務之聲請調解案即原審95年
        度家調字第2231號案卷核閱屬實，雖該案嗣因被上訴人
        未到庭而調解不成立，惟被上訴人亦自承其係自95年5
        月搬回娘家居住之情無訛，是以兩造顯然已有年餘之分
        居事實。
      5.基上，上訴人確有積欠債務，但並無未曾支付家庭生活
        費之情形，兩造間時有肢體衝突，被上訴人指控上訴人
        有外遇，並未能舉證以實其說，被上訴人係自行回娘家
        居住，則上訴人尚無民法第1052條第1項第3款及第5款
        使被上訴人不堪同居之虐待或惡意遺棄被上訴人之情事
        ，是以被上訴人以上開二款之事由，訴請與上訴人離婚
        ，尚乏依據，不應准許。
    (二)本件兩造間確有民法第1052條第2項之離婚事由，應准許
      被上訴人與上訴人離婚。
      按「民法親屬編於74年修正後，於第1052條增列第2項離
      婚事由之概括規定，准『有前項以外之重大事由，難以維
      持婚姻者，夫妻之一方得請求離婚』其目的在使夫妻請求
      裁判離婚之事由較富彈性，是夫妻間發生之情事，苟足使
      婚姻難以維持，即無不准依該條第2項訴請離婚之理，不
      因當事人併據同一事實主張有該條第1項離婚原因而有不
      同」。從而，以該夫妻依上開民法第1052條第2項及參諸
      該條項但書之規定，為訴請離婚者，本固須以該離婚之重
      大事由非由請求之夫或妻之一方所應負責為限，始得訴請
      判決離婚。至於如該難以維持婚姻之重大事由，夫妻雙方
      均需負責時，即係應比較該夫妻雙方之有責程度，僅責任
      較輕之一方，得向責任較重之他方請求離婚，或於有責程
      度相同時，而認雙方均得請求離婚為是（最高法院90年度
      台上字第804號判決足參）。本件兩造婚後相處不睦，上
      訴人除積欠數百萬元之銀行卡債外，亦向被上訴人借錢，
      兩造為了上訴人之債務問題，互起爭執，進而發生多次肢
      體衝突，上訴人及被上訴人分別取得以對造為相對人之通
      常保護令，有台灣基隆地方法院95年度家護字第75號通常
      保護令、台灣台北地方法院96年度家護字第583號通常保
      護令可證（見本院卷第153頁、第178頁至第179頁），兩
      造已無法和睦相處，上訴人亦轉向友人為曖昧言詞；被上
      訴人夜晚亦與男性友人外出冶遊、跳舞，為被上訴人所不
      爭，並有照片可稽（見本院卷第21頁至第22頁、第170頁
      至第171頁）；兩造婚姻發生嚴重破綻，並致被上訴人搬
      回娘家居住，與上訴人分居迄今已年餘等情，已如前理由
      所認，依婚姻乃一男一女之兩性結合，以組織家庭，共同
      生活為目的，而本件因上開之事由，不僅就兩造主觀婚姻
      維持之意願均有所薄弱，夫妻關係就兩造客觀上應存之基
      本生活及相互扶持、誠摯相愛之對待義務，早已創傷殆盡
      ，客觀上亦已因上情而足以破壞該婚姻共同生活而達於難
      以繼續維持婚姻之重大事由，從而衡以該事由之發生、擴
      大、終致無可回復，兩造均有歸責性，而無分軒輊，是依
      上法條規定之旨及最高法院判決之見解，被上訴人為此所
      依據民法第1052條第2項之規定訴請准與上訴人離婚，則
      屬有理，當予准許。
    (三)兩造所生之子女丙○○權利義務之行使由被上訴人任之較
      為適當：
      按夫妻離婚者，對於未成年子女權利義務之行使或負擔，
      依協議由一方或雙方共同任之、未經協議或協議不成者，
      法院得依夫妻之一方、主管機關、社會福利機構或其他利
      害關係人之請求或依職權酌定之。前項協議不利於子女者
      ，法院得依主管機關、社會福利機構或其他利害關係人之
      請求或依職權為子女之利益改定之。行使、負擔權利義務
      之一方未盡保護教養之義務或對未成年子女有不利之情事
      者，他方、未成年子女、主管機關、社會福利機構或其他
      利害關係人得為子女之利益，請求法院改定之。前3項情
      形，法院得依請求或依職權，為未行使或負擔權利義務之
      一方酌定其與未成年子女會面交往之方式及期間。但其會
      面交往有妨害子女之利益者，法院得依請求或依職權變更
      之。民法第1055條定有明文。復按法院為前條裁判時，應
      依子女之最佳利益，審酌一切情形，參考社工人員之訪視
      報告，尤應注意左列事項：一、子女之年齡、性別、人數
      及健康情形。二、子女之意願及人格發展之需要。三、父
      母之年齡、職業、品行、健康情形、經濟能力及生活狀況
      。四、父母保護教養子女之意願及態度。五、父母子女間
      或未成年子女與其他共同生活之人間之感情狀況，民法第
      1055條之1亦定有明文。經查：
      (1)原審法院函請臺北市政府社會局及基隆市政府分別委託
        財團法人臺灣兒童暨家庭扶助基金會台北市南區分事務
        所及基隆分事務所就兩造所生之未成年子女丙○○，在
        兩造離婚後親權行使之歸屬為訪視報告，經各該分事務
        所函覆原審之訪視評估建議略以：被上訴人擁有足夠的
        經濟能力，再加上原生家庭的支持，案主（即丙○○）
        可得到良好的照顧，另案被上訴人長期維繫著和案主的
        情感，對於其身體狀況、個性喜好等並不陌生，親子關
        係熟悉也互相依賴，評估案主被照顧的情形良好，被上
        訴人也具有適切的親職能力，若由被上訴人擔任監護人
        並無不適任；上訴人在家從事唱片廣告設計工作，已有
        7 年，之前尚有其他工作經驗，具有謀生能力，應可提
        供案主未來成長教養所需之經濟能力，上訴人與親友間
        關係密切，上訴人有意於取得案主監護權後，一同遷往
        其兄住處，與上訴人母親、兄長一家人同住，以期共同
        提供案主之正常生活照顧及教養上之協助，上訴人親友
        支持良好，可提供實際助益，上訴人情緒穩定性尚佳，
        表達對未來監護案主之意願，對於提供案主生活照顧之
        態度積極，對於案主將來生活之穩定性，實有所助益等
        情，有各該函文在卷佐參。（見原審卷第77-81頁）。
      (2)本院審酌被上訴人有足夠經濟能力及家庭支持系統，與
        未成年子女丙○○間互動關係良好，亦有監護意願，而
        丙○○年約2歲，尚須母親照顧，目前亦與被上訴人同
        住，受照顧情形良好，並依賴被上訴人成習；上訴人雖
        亦有積極之監護意願，家庭支持系統亦佳，然目前尚欠
        數百萬元債務，並有積欠電信費用及健保費用之窘境，
        丙○○對被上訴人之依賴亦較甚於上訴人等一切情狀，
        認兩造所生之未成年子女丙○○之權利義務之行使或負
        擔，由被上訴人任之，符合子女之最佳利益，
五、綜上所述，本件被上訴人依民法第1052條第2項訴訟與上訴
    人離婚，並對兩造所生之未成年子女丙○○權利義務之行使
    或負擔，請求由其任之，均為有理由，原審判決被上訴人勝
    訴，核無不合，應予維持，上訴論旨，仍執陳詞，斤斤指摘
    原判決不當，聲明廢棄改判，為無理由，應予駁回上訴。
六、本件事證已臻明確，兩造其餘之攻防方法，經審酌後，認與
    判決結果無影響，無庸逐一論述，併此敘明。
七、據上論結，本件上訴為無理由，依民事訴訟法第449條第1項
    、第78條，判決如主文。
中    華    民    國    97    年     4    月    15    日
                  民事第十五庭
                      審判長法  官  林恩山
                            法  官  黃國忠
                            法  官  郭松濤
正本係照原本作成。
如不服本判決，應於收受送達後20日內向本院提出上訴書狀，其
未表明上訴理由者，應於提出上訴後20日內向本院補提理由書狀
（均須按他造當事人之人數附繕本）上訴時應提出委任律師或具
有律師資格之人之委任狀；委任有律師資格者，另應附具律師資
格證書及釋明委任人與受任人有民事訴訟法第466條之1第1項但
書或第2項（詳附註）所定關係之釋明文書影本。
中    華    民    國    97    年     4    月    15    日
                            書記官  方素珍
附註：
民事訴訟法第466條之1（第1項、第2項）：
對於第二審判決上訴，上訴人應委任律師為訴訟代理人。但上訴
人或其他法定代理人具有律師資格者，不在此限。
上訴人之配偶、三親等內之血親、二親等內之姻親，或上訴人為
法人、中央或地方機關時，其所屬專任人員具有律師資格並經法
院認為適當者，亦得為第三審訴訟代理人。

司法院資訊處製作；財團法人民間司法改革基金會備份。
